臺灣高等法院臺中分院民事判決　100年度上易字第107號
上　訴　人　黃聰明
被　上訴人　白景元
訴訟代理人　黃勃叡律師
上列當事人間請求返還支票事件，上訴人對於民國99年12月31日
臺灣彰化地方法院99年度訴字第772號第一審判決提起上訴，本
院於民國100年6月21日言詞辯論終結，判決如下：
    主  文
上訴駁回。
第二審訴訟費用由上訴人負擔。
    事實及理由
一、上訴人主張：
    訴外人黃煌輝於民國97年6月12日向伊借款新臺幣（下同）
    50萬元，並將其所開立到期日為98年1月、面額50萬元之本
    票1紙交予伊，惟黃煌輝並未返還該借款。伊於99年2月間，
    因需給付訴外人施三郎租金，乃請求被上訴人幫忙找尋金主
    投資或借款。伊與訴外人張兆昇、被上訴人於99年3月22日
    ，至訴外人黃煌輝位於彰化縣芳苑鄉工作處途中，伊將上開
    50萬元之本票交予被上訴人，假裝伊借予黃煌輝之50萬元係
    向被上訴人借得，而由被上訴人向黃煌輝索討欠款。三人至
    黃煌輝工作處後，因黃煌輝之金主即訴外人吳柏毅不在，乃
    先由黃煌輝開立金額共計60萬元之本票3張交予被上訴人，
    並約定1星期後再由被上訴人持該3紙本票向黃煌輝換取吳柏
    毅所開立之支票。詎料，事後被上訴人私下持該3紙本票換
    取吳柏毅所開立票號分別為GA0000000、GA0000000、GA0000
    000，發票日分別為99年5月20日、同年7月20日及同年9月20
    日，金額皆為20萬元之支票3紙（下稱系爭支票），惟未交
    予伊，並謊稱黃煌輝所簽發之3紙本票遺失。被上訴人既係
    基於委任關係取得系爭3張支票，自應依民法第541條返還上
    訴人，又被上訴人取得系爭3張支票係不當得利，亦應依民
    法第179條返還，爰依民法第541、179條提起本訴。並聲明
    ：被上訴人應將系爭支票交付予伊。
二、被上訴人則辯以：
    伊於97年底借予上訴人50萬元現金，並由上訴人交付黃煌輝
    所簽發之上開50萬元之本票予伊。嗣於99年3月20日兩造同
    至黃煌輝之工作地點處，向黃煌輝催討上開款項，上訴人告
    知黃煌輝債主為伊，請黃煌輝直接與伊處理，黃煌輝遂開立
    上開3紙合計60萬元之本票交予伊以為清償，伊後來再將該3
    紙本票向黃煌輝換得系爭支票3紙。上訴人並未委請伊向黃
    煌輝索討債務及調取現金，伊合法持有系爭支票，並非不當
    得利，上訴人無權請求返還系爭支票等語。
三、得心證之理由：
  (1)按當事人主張有利於己之事實者，就其事實有舉證之責任。
    但法律別有規定或依其情形顯失公平者，不在此限。民事訴
    訟法第277條定有明文。 又主張法律關係存在之當事人，須
    就該法律關係發生所須具備之特別要件，負舉證責任。而委
    任契約，係以當事人約定，一方委託他方處理事務，他方允
    為處理而成立。
  (2)上訴人主張被上訴人受其委託向黃煌輝索討債務，並持黃煌
    輝所開立之本票3紙，再換取吳柏毅簽發之系爭支票後，向
    許加興調現云云；為被上訴人所否認，辯稱：伊於97年底借
    予上訴人50萬元現金，並由上訴人交付黃煌輝所簽發之上開
    50萬元之本票予伊，並非受上訴人委託向黃煌輝索討債務及
    亦未受上訴人委託調現等語。查被上訴人所稱借款予被上訴
    人50萬元云云，為上訴人所否認，被上訴人又未舉證證明交
    付借款之事實，是否真實雖非無疑。但兩造同至黃煌輝工作
    處時，上訴人向黃煌輝表示其借予黃煌輝之50萬元，係向被
    上訴人借得之事實，業據證人黃煌輝證述明確（見本院卷第
    35頁反面）；另證人張兆昇於另案偵查中亦證稱：「沒有看
    到黃聰明將1張本票交給白景元，有聽到黃聰明跟黃煌輝說
    這筆60萬元的債務是白景元的債務，叫黃煌輝跟白景元自己
    處理」等語（見台灣彰化地方法院99年度他字第998號卷第
    28頁），是上開二證人之證詞均無法證明上訴人確有委託被
    上訴人索討債務及調現之事實。另上訴人所舉證人唐德芸雖
    證稱：上訴人將黃煌輝所簽發之本票交給被上訴人去向黃煌
    輝要錢；上訴人並未向被上訴人借款；黃煌輝另外開的六十
    萬元本票，被被上訴人拿走等語（見本院卷第34-36頁），
    但99年3月20日兩造一起去找黃煌輝處理債務時證人唐德芸
    並不在場；被上訴人取走60萬元本票之事，證人唐德芸係由
    上訴人告知，此亦經證人唐德芸證述明確（見本院卷第35頁
    正面），則證人唐德芸既非在場見聞之人，其證詞即無足採
    。此外上訴人雖提出黃煌輝所開立之本票影本3紙、投資黃
    煌輝經與吳柏毅核算結算款項表影本1紙、彰化縣警察局芳
    苑分局書函影本1紙、上訴人所有台中銀行花壇分行活期性
    存款存摺節本影本及台灣彰化地方法院99年度救字第24號裁
    定影本等（見原審卷第33-40頁），與兩造間有無委任關係
    無涉；至於證人施三郎於原審證稱其對兩造間發生什麼事情
    並不清楚，亦不認識被上訴人等語（見原審卷第73頁反面）
    ，是證人施三郎之證詞亦不足以證明兩造間確有委任關係之
    事實；此外，上訴人並未提出其他積極證據證明兩造間存有
    委任關係之事實，自難認上訴人上開主張為真實。則被上訴
    人以黃煌輝開立金額共60萬元之本票3張，向黃煌輝換取吳
    柏毅所開立之系爭支票，並非處理受上訴人委任事務所取得
    之物，上訴人依民法第541條第1項請求返還系爭支票，即無
    理由，應予駁回。
  (3)上訴人另主張被上訴人取得系爭支票係屬不當得利而應返還
    云云，為被上訴人所否認，上訴人自應舉證證明被上訴人取
    得系爭支票，係屬無法律上原因而受有利益，致上訴人受有
    損害之事實。惟如上述，證人唐德芸、施三郎、黃煌輝、張
    兆昇之證詞及上訴人所提出之上開證據，均不足以證明被上
    訴人取得系爭支票係屬不當得利；此外上訴人又未提出其他
    積極證據以實其說，上訴人上開主張亦難採信。則上訴人依
    民法第179條請求返還系爭支票，亦無理由，應予駁回。
  (4)綜上所述，上訴人本於委任及依不當得利之法律關係，請求
    被上訴人返還系爭支票，為無理由，不應准許。其假執行之
    聲請亦失所附麗，應併予駁回。原審為上訴人敗訴之判決，
    及駁回其假執行之聲請，並無不合。上訴意旨指摘原判決不
    當，求予廢棄改判，為無理由，應予駁回。
四、據上論結，本件上訴為無理由，依民事訴訟法第449條第1項
    、第78條，判決如主文。
中    華    民    國   100    年    7     月    5     日
                民事第七庭    審判長法  官  饒鴻鵬
                                    法  官  陳毓秀
                                    法  官  李平勳
以上正本係照原本作成。
不得上訴。
                                    書記官  劉恒宏
中    華    民    國    10    年    7     月    6     日